【裁判字號】    89,台上,5942
【裁判日期】    891005
【裁判案由】    誣告等罪
【裁判全文】
最高法院刑事判決                              八十九年度台上字第五九四二號
    上訴人  丙○○
    被  告  乙○○
            丁○○
            甲○○
右上訴人因自訴被告等誣告等罪案件，不服台灣高等法院中華民國八十七年二月二十
四日第二審判決（八十六年度上訴字第八八一號，自訴案號：台灣台北地方法院八十
五年度自字第六三八號），提起上訴，本院判決如左：
    主  文
原判決關於乙○○部分撤銷，發回台灣高等法院。
其他上訴駁回。
    理  由
一撤銷發回部分
本件原判決以上訴人丙○○之自訴意旨略以：被告乙○○與上訴人於民國八十一年間
就投資興建高爾夫球場事宜，互控詐欺，經台灣台北地方法院檢察署於八十二年四月
二十四日就上訴人提起公訴，被告於該案審理期間，意圖使上訴人受刑事處分，並影
響該案之審判，乃於八十二年七月二十九日以立法委員之身分虛構事實具狀誣告上訴
人對於依據法令從事公務之人員，關於違背職務之行為，行求賄賂之罪名（該條文原
規定於第十條，於八十五年十月二十三日所修正公布之貪污治罪條例改列為第十一條
），向法務部調查局告發謂：「案由：茲舉發丙○○等涉嫌向台北地院活動，涉有司
法詐欺等情，請依法偵查。說明：一……聽聞詐欺犯丙○○現正利用各種管道，向法
院活動，冀圖其於本年（指八十二）四月二十四日遭地檢署提起公訴之詐欺告訴案，
獲得無罪判決之結果，其活動經費，據陳嫌稱有新台幣（下同）五千萬元之鉅。二丙
○○自七十年迄今共五次詐欺罪，每次第一審皆判無罪，據悉皆係透過司法黃牛仲介
，致送相當之活動費，卒以獲無罪……」，致使法務部調查局北部地區機動工作組，
針對上訴人及其親友之銀行帳戶資金流向進行清查，對上訴人實施跟監，經調查結果
並未發現有行賄法官之事實。被告繼於八十二年十一月二日明知上訴人與其合作開發
土地案件，因土地為農地，而信託登記於有自耕能力之人名下，又以其身分，向法務
部調查局北部地區機動工作組檢舉指稱「陳嫌為安全移轉土地於人頭下，曾透過當地
之政府官員予以協助，並給好處，故能順利將買之土地辦理過戶，而登記在人頭之下
」，誣指上訴人行賄官員，認被告犯有刑法第一百六十九條第一項之誣告罪、同法第
三百十條第二項之加重誹謗罪嫌，二罪間係裁判上一罪關係。經審理結果，認被告之
犯罪不能證明，因而撤銷第一審論處乙○○意圖他人受刑事處分，向該管公務員誣告
罪刑，改判諭知乙○○無罪，固非無見。
惟查(一)審理事實之法院，對於被告有利及不利之證據，均應一併加以注意，依職權詳
為調查，再綜合全部證據資料，本於經驗及論理法則，定其取捨，並明全部證據取
捨判斷之理由，否則即有理由不備之違法。原判決以被告對於所訴之事實，因疑生誤
，而為申告，縱不能證明其所訴為真實，致被訴人不負刑責，但被告本欠缺誣告之故
意而不成立誣告罪云云。但被告於八十二年七月二十九日所檢舉之內容經法務部調查
局北部地區機動工作組調查結果，並未發現上訴人有行賄法官情事，有該組八十五年
九月二十三日電字第五○六九號函可稽（見第一審卷(一)一一○頁），足見被告檢舉
之內容，並非真實。則被告是否成立誣告罪，當就有無誣告故意加以審酌。查被告就
消息來源，或謂面見盧仁發檢察長時所聽聞，或謂立法院所聽見，但不方便告知何人
所告知（詳檢舉書及第一審八十五年九月十八日訊問筆錄），其消息來源所述不一，
其真實性有待調查，乃上訴人請求傳喚消息來源之相關人員，原審未加調查，亦未說
明不予調查之理由，自有理由不備之違法。(二)原判決嗣依被告之聲請傳喚證人林俊輝
、項虎臣，並認被告係聽自該二證人之述說始具狀告發，認被告無誣告之犯意云云。
惟查證人林俊輝先則證稱：「我跑立法院新聞時，有聽聞被告變賣家產，在信義區購
買土地，並收到他人對被告抹黑之信函，才去他（指被告）家瞭解，……有一個名叫
丙○○之被害人向被告訴說丙○○法院關係很好，我有丙○○之前科資料，才提醒被
告向有關單位注意，但未告訴他如何注意。」，繼而證稱：「八十二年間其獲知被告
欲興建凱悅飯店而走訪被告，被告訴說其遭上訴人詐騙，約一個月後，其走訪被告，
適有朱姓小姐向被告訴說，告以丙○○詐欺案獲判無罪，才提醒被告，台灣司法不單
純、不乾淨，要他提防點，其間我有去調查局，取得丙○○之前科資料，見丙○○有
多件詐欺案，均獲不起訴處分，所以告訴他，此官司不容易打」等語（詳原審卷九十
頁、一五八頁），其先後所述消息來源並不一致，且依上訴人前科資料所示，其與被
告互控詐欺案於八十二年四月二十四日提起公訴，八十四年四月二十七日由台灣台北
地方法院判處有期徒刑六年八月（詳第一審卷(一)十七頁），則朱姓女子之述說內容，
似與事實不符，原審未就消息來源，詳為調查、追究，遽依林俊輝之證言，而為被告
無罪之判決，調查職責尚有未盡。上訴意旨指摘原判決關於被告乙○○部分不當，尚
非全無理由，應認此部分有撤銷發回更審之原因。
二駁回上訴部分
本件原判決以上訴人丙○○之自訴意旨略以被告丁○○、甲○○分別擔任乙○○任職
立法委員時之助理，明知丙○○並無行賄法院之事實，卻於八十二年八月間至法務部
調查局制作有聽聞丙○○行賄法院之筆錄，彼等與被告乙○○顯有犯意之聯絡與行為
之分擔，因認被告二人亦涉犯刑法第一百六十九條第一項誣告罪嫌。但訊據丁○○、
甲○○兩人均堅決否認上開犯行，均辯稱：其等前往法務部調查局北部地區機動工作
組，係提供調查上訴人偽造學歷問題，未提出上訴人行賄法官之相關資料，且為奉乙
○○之命送資料去調查局，難謂與乙○○有犯意之聯絡云云。查誣告罪，以使人受刑
事處分之意思，向該管公務員誣告為要件，若因有追訴權公務員之推問，而為不利他
人之陳述，縱其陳述涉有虛偽，既無申告他人使其受刑事處分之意思，即與誣告罪之
構成要件不符。而法務部調查局北部地區機動工作組八十二年八月三十日電字第二
三二二號函稱：該組於接獲乙○○檢舉後，經聯絡乙○○之助理甲○○、丁○○於本
（八）月二十六日來本單位補充說明（詳第一審卷(一)三十頁），乙○○亦陳稱：其提
出檢舉後曾告知甲○○（同上卷九十一頁），證人即調查員謝健證稱：丁○○、甲○
○於前往調查局時係陳述有關上訴人與乙○○就投資興建高爾夫球場土地涉嫌詐欺案
件，及聽說有律師要行賄法官，暨上訴人偽造學歷等情，因所談內容並不具體，故未
制作筆錄，然所談之內容係依檢舉書所記載而陳述（見第一審卷(二)四十八頁）。丁○
○、甲○○既未向調查局提出檢舉書，又係被動依調查員之命，接受訊問，並依檢舉
書之內容而為陳述，難謂丁○○等二人有誣告之故意，則丁○○、甲○○所辯，尚可
徵信。此外復無其他證據，足以證明其等有誣告犯行，犯罪自屬不能證明，因認第一
審諭知丁○○等二人無罪，為無不合，予以維持，駁回上訴人在第二審之上訴，經核
於法尚無違誤。上訴人上訴意旨略以：丁○○、甲○○無具體事證，竟前往調查局制
作對上訴人不利之不實筆錄，自無解共同正犯之罪責云云。查原判決依憑相關證據，
資以認定丁○○、甲○○無誣告等犯行，已無不合。又證據之取捨，屬於事實審法院
之職權，其取捨苟不違背經驗法則或論理法則，即不容任意指為違法。本件原審已於
判決中明丁○○等二人無誣告之犯意與犯行，殊無所指有調查職責未盡或採證違法
之情形存在。上訴人此部分之上訴為無理由，應予駁回。又按刑事訴訟法第三百七十
六條所列各罪之案件，經第二審判決者，不得上訴於第三審法院，法有明文。查丁○
○等兩人被訴誹謗部分，上訴人認係犯刑法第三百十條第一項之罪，核屬刑事訴訟法
第三百七十六條第一款所列之案件，此部分既經第二審判決，自不得上訴於第三審法
院，上訴人一併提起上訴，顯為法所不許，應予駁回。
據上論結，應依刑事訴訟法第三百九十五條前段、第三百九十七條、第四百零一條、
第三百九十六條第一項，判決如主文。
中      華      民      國    八十九    年      十      月      五      日
                              最高法院刑事第十一庭
                                  審判長法官  莊  登  照
                                        法官  洪  明  輝
                                        法官  蔡  清  遊
                                        法官  黃  一  鑫
                                        法官  林  秀  夫
      右正本證明與原本無異
                                              書  記  官
中      華      民      國    八十九    年      十      月     十六     日


司法院資訊處製作；財團法人民間司法改革基金會備份。
